最高法院刑事判決　　　　　　九十四年度台上字第一五三六號
　　上　訴　人　甲○○
　　　　　　　　　　　　14樓.
上列上訴人因丙○○等自訴偽造文書案件，不服台灣高等法院台
中分院中華民國九十年十一月二十九日第二審更審判決（九十年
度重上更(一)字第一五四號，自訴案號：台灣台中地方法院八十六
年度自字第七００號），提起上訴，本院判決如下：
    主  文
原判決撤銷，發回台灣高等法院台中分院。
    理  由
本件原判決認定：上訴人甲○○於民國七十六年間，擔任瑩久企
業股份有限公司（下稱瑩久公司）之總經理，以合資方式，在台
中市○區○○路一段七十號（即台中市○區○○段第一二二地號
）土地上興建豪門御景大廈（以下稱系爭大廈）出售。嗣自訴人
乙○○與丙○○先後於七十六年八月二十三日、七十八年三月三
十日，向瑩久公司購買系爭大廈Ｅ棟六樓、五樓之預售屋，並分
別與起造名義人暨土地所有權人黃偉華、起造名義人劉玫君及土
地所有權人劉佩英簽訂房屋與土地預定買賣契約書。詎上訴人於
七十八年十一月間，辦理建物所有權第一次登記時，發現乙○○
、丙○○所買受上開房屋之專有使用部分面積相較於設計平面圖
所載坪數，短少約六坪左右，竟基於偽造私文書及意圖為自己不
法利益之犯意，盜用乙○○、丙○○之印章，授意不知情之黃偉
華委託不知情之代書施張月霞，施張月霞再委託其亦不知情之夫
婿林育照，在未經包括乙○○、丙○○等全體起造人之協商同意
下，即偽造全體起造人之公共設施比例分配協議書，藉此提高林
、黃二人公共設施應有部分比例之方式，湊足其二人所買受之總
坪數，而達免除依「土地預定買賣契約書」第一條所定，須就不
足坪數逾百分之三以上者減少價金之義務，從而獲得不法之利益
。並明知此不實之事項，復持前揭偽造之協議書向台中市中正地
政事務所辦理土地登記事宜完畢，使公務員登載於職務上所掌之
登記簿，足以生損害於乙○○、丙○○等起造人與土地、建物登
記之正確性等情。因而撤銷第一審諭知上訴人關於被訴偽造文書
（牽連詐欺得利）無罪部分之判決，改判論上訴人以行使偽造私
文書，足以生損害於公眾及他人罪，判處有期徒刑肆月，減為有
期徒刑貳月，並分別諭知易科罰金之折算標準，緩刑貳年，固非
無見。
惟查：（一）有罪之判決書應記載事實，刑事訴訟法第三百零八
條定有明文。所謂事實，不僅指犯罪之行為而言，即犯罪之時間
、處所、動機、目的、手段、結果等與論罪科刑有關之事項，亦
應明確記載。原判決認定：上訴人於七十八年十一月間，……，
在未經包括乙○○、丙○○等全體起造人之協商同意下，即偽造
「全體起造人」之公共設施比例分配協議書，……並明知此不實
之事項，復持前揭偽造之協議書向台中市中正地政事務所辦理土
地登記事宜完畢等情（見原判決第二頁第八至十七行）。則上訴
人究竟除自訴人二人外尚冒偽何人名義？於何地？如何偽造何種
內容之公共設施比例分配協議書？又於何時，由何人持該偽造之
文書向地政機關辦理土地登記，而為行使？原判決並未明白認定
，詳細記載。又依卷附之協議書所載，除乙○○、丙○○分配千
分之三十五以外，尚有廖益顯分配千分之三十八、胡國忠、劉玫
君、劉佩英各分配千分之三十五、楊倪碧雀兩戶各分配千分之三
十五及四十，其餘各人則或未分配、或分配千分之九至千分之三
十不等（見第一審卷第一０二至一０八頁），原判決就上開分配
之比例，究竟如何不實？亦未詳細認定，復未於理由內有所說明
，自難資為適用法令之依據，且有判決理由不備之違法。（二）
有罪之判決書應將法院依職權認定與犯罪構成要件有關之事項，
詳細記載，然後逐一說明其認定所憑之證據及理由，使事實及理
由兩相一致，方為合法。原判決事實僅認定：發現乙○○、丙○
○所買受上開房屋之「專有使用部分」面積相較於設計平面圖所
載坪數，短少「約六坪左右」（見原判決第二頁第八至十行）；
理由則說明：其二人所買受之上開房屋「專有使用部分」確實較
設計平面圖所載坪數短少「約六坪左右」，而公共設施即「共同
使用部分」則溢出「約四坪左右」（見原判決第三頁一、《一》
第二、三行），兩不一致。且就該二人房屋專有使用部分較設計
平面圖所載坪數短少及公共設施部分溢出之確切坪數若干（均僅
敘述其約數而已），亦未明白認定。復未說明係依憑何等卷證資
料，資以認定其專有使用部分較設計平面圖所載短少「約六坪左
右」；共同使用部分則溢出「約四坪左右」之心證理由，致使判
決理由欠缺事實之依據，併有理由不備之違背法令。上訴意旨雖
未指摘及此，惟此均為本院得依職權調查之事項，應認原判決有
撤銷發回之原因。
據上論結，應依刑事訴訟法第三百九十七條、第四百零一條，判
決如主文。
中　　華　　民　　國　九十四　年　　三　　月　二十五　日
                      最高法院刑事第七庭
                          審判長法官  林　增　福
                                法官  邵　燕　玲
                                法官  張　清　埤
                                法官  陳　世　雄
                                法官  陳　朱　貴
      本件正本證明與原本無異
                                      書  記  官
中　　華　　民　　國　九十四　年　　三　　月　三十一　日
                                                    　Ｋ
